【裁判字號】    91,易,805
【裁判日期】    920117
【裁判案由】    詐欺
【裁判全文】
臺灣臺北地方法院刑事判決                          九十一年度易字第八五號
    公  訴  人  臺灣臺北地方法院檢察署檢察官
    被      告  丙○○  男  五.
    選任辯護人  陳信亮律師
右列被告因詐欺案件，經檢察官提起公訴（八十九年度偵字第一七一二０號），本院
判決如左：
    主  文
丙○○無罪。
    理  由
一、公訴意旨略以：被告丙○○係於日本所經營之大成公司負責人，因該公司資金不
    足，竟圖為自己不法之所有，於民國八十四年五、六月間，在址設臺北市大安區
    ○○○路一段九十七巷四號之新際領帶服飾股份有限公司（下簡稱新際公司）內
    ，以日本ＳＡＮＫＥＮ公司名義，向告訴人新際公司訂購總價美金十萬五千九百
    五十七點零四元之商品一批，為取信告訴人公司代表人乙○○所提須開立信用狀
    之訂購條件，向該公司先佯稱：ＳＡＮＫＥＮ公司才剛成立，無法向銀行取得信
    用狀云云，經乙○○表示願代為介紹中國國際商業銀行日本分行經理，協助開立
    信用狀，復訛稱：已開妥信用狀，隨即寄至臺北予新際公司云云，致乙○○陷於
    錯誤，旋即將上開所訂購之商品交貨櫃運送至日本予ＳＡＮＫＥＮ公司。嗣因告
    訴人公司遲未收到信用狀，經向丙○○一再催索，丙○○方稱待該批商品售申得
    款，即付款予新際公司，然於將該批商品售出後，亦未付款予新際公司，後經新
    際公司派員至日本向丙○○催討貨款，丙○○僅支付日幣一百五十萬元，另交付
    面額日幣五百五十萬元之支票乙紙及由日返臺後所交付面額新臺幣（下同）一百
    七十八萬七千一百六十六元本票乙紙，均未獲兌現，致生損害於新際公司，因認
    被告涉犯刑法第三百三十九條第一項之詐欺取財罪嫌云云。
二、公訴人認被告丙○○涉有前揭犯行，無非係以：被告自承ＳＡＮＫＥＮ公司與告
    訴人公司之交易全由伊一人包辦，並為該公司專門處理海外業務，每月可取得薪
    資日幣三十萬元，告訴人一再要求被告須以信用狀給付貨款，遭被告以無法向銀
    行取得信用狀為由搪塞，然經告訴人公司代表人乙○○表示願介紹銀行經理協助
    被告開立信用狀，被告即向乙○○佯稱可於出貨前七日開立信用狀，不需全額擔
    保，屆時只要告訴人通知出貨時間，會依約開立信用狀寄予告訴人，有雙方往來
    傳真影本可稽，為其主要論據。訊據被告固坦承於前揭時、地代表日本ＳＡＮＫ
    ＥＮ公司向告訴人公司訂購總價美金十萬五千九百五十七點零四元之領帶、寢具
    等商品一批，告訴人公司並陸續出貨，然日本公司未依約給付全部價款等情不諱
    ，惟堅決否認有何詐欺犯行，辯稱：雙方原本約定以信用狀作為給付貨款方式，
    嗣因日本公司資金有限，開立信用狀額度受到限制，故與告訴人公司協商，變更
    付款方式，後來日本公司遭人詐騙受有損失，無法以賣得價金支付貨款，付款時
    程因而延宕等語。
三、按犯罪事實應依證據認定之，無證據不得推定其犯罪事實，又不能證明被告犯罪
    者，應諭知無罪之判決，刑事訴訟法第一百五十四條、第三百零一條第一項分別
    定有明文。而告訴人之告訴，係以使被告受刑事訴追為目的，是其陳述是否與事
    實相符，仍應調查其他事實以資審認，最高法院五十二年台上字第一三００號判
    例著有明文，且刑法第三百三十九條詐欺罪，必須行為人自始基於不法所有之意
    圖，以詐術使人交付財物或以詐術取得財產上不法之利益或使第三人得之者，始
    能構成，至於民事債務當事人間，若有未依債務本旨履行給付之情形，在一般社
    會經驗而言，原因非一；其因不可歸責之事由無法給付，或因合法得對抗他造主
    張抗辯而拒絕給付，甚至債之關係成立後，始行惡意遲延給付，皆有可能，未必
    出於自始無意給付之詐欺犯罪一端；而刑事被告依法不負自證無罪之義務，故在
    別無積極證據之情形下，自難違反刑事訴訟法第一百五十四條之規定，以被告單
    純債務不履行之狀況，推定被告自始即有不法所有之意圖而施用詐術。
四、經查：
  (一)本件交易係被告於八十四年間代表日本ＳＡＮＫＥＮ公司，向告訴人新際公司訂
    購總價美金十萬五千九百五十七點零四元之寢具、領帶等商品，為被告供承在卷
    ，並經證人即公訴人公司當時之副總經理甲○○到庭證述在卷（見本院九十一年
    十月四日訊問筆錄），從偵查卷附告訴人公司致函日本方面傳真、提單及訂貨單
    觀之，均以ＳＡＮＫＥＮ公司為對象（見偵查卷第五一頁至第五八頁），本件交
    易雙方當事人應為告訴人公司與日本ＳＡＮＫＥＮ公司，是被告辯稱僅係居間介
    紹，並代表日本公司與告訴人公司磋商相關事宜，即非無據。
  (二)證人甲○○復證稱：「被告於八十四年間代表日本ＳＡＮＫＥＮ公司向新際公司
    訂貨，當初說好先匯款或開信用狀的方式，後來被告提出日本那邊付款方式，希
    望先把貨轉賣，取得客戶開立的支票後，再以支票用來支付新際公司的貨款，這
    件事情我知情，後來新際公司有同意被告的要求，因為貨都已經生產完畢，新際
    公司有按約定出貨，被告也有將日本客戶所開立的支票交給官先生，但是這些支
    票屆期在日本都退票」、「兆輝公司與新際公司當時是關係企業，當時兆輝公司
    也有從旁協助新際公司處理這件事情，當時日本方面反應信用狀開不出來，且新
    際公司貨又已製造完畢，所以新際公司只有兩種選擇，要不就是把貨堆在倉庫內
    ，要不就是答應日本方面的付款要求，所以我們最後還是出貨」，證人即當時兆
    輝公司業務部副理丁○○亦證稱：「本件交易兆輝公司負責與被告聯繫，這件交
    易我知道是沒有收到信用狀就出貨，但這筆交易分好幾批出貨，是否都是每一批
    出貨都沒有收到信用狀，我就不能肯定」等語（見本院九十一年十月四日訊問筆
    錄），核與被告上開辯解，均大致相符，復有雙方往來傳真文件影本可稽，足徵
    被告並未隱瞞日本公司因資力問題無從取得銀行開立信用狀情形，雙方並將原先
    約定須以開立信用狀作為付款方式之條件，合意變更以貨物出售後取得之客票，
    用以支付貨款等事實，洵堪認定。證人戊○○於偵查中雖證稱：雙方係約定整批
    貨均須開立信用狀，要收到信用狀才能出貨云云（見偵查卷第七九頁），惟告訴
    人公司確實未收到信用狀即陸續分批出貨，業如證人甲○○、丁○○前揭所述，
    是證人戊○○上開供詞，核與事實不符，不足作為不利被告之證據。
  (三)本件被告雖非交易當事人，仍於告訴人公司向日本ＳＡＮＫＥＮ公司索討積欠之
    債務時，代為交付現金日幣一百五十萬元予告訴人公司，並陸續交付支票、本票
    以為清償，事後更與告訴人公司達成和解，有和解書影本一份可憑，尤難認為被
    告有何不法所有之意圖。
  (四)綜上所述，被告係居間代表日本ＳＡＮＫＥＮ公司與告訴人公司磋商本件交易，
    並未隱瞞日本公司無力取得銀行信用狀之事實，且與告訴人公司達成變更付款條
    件之合意，難謂有何施用詐術可言，其本非上開交易當事人，僅係從中賺取佣金
    ，事後因日本公司未能履行給付貨款債務，同意代為給付部分積欠貨款，亦難認
    有何不法所有意圖。尚難僅因告訴人片面指訴，及日本ＳＡＮＫＥＮ公司積欠告
    訴人公司貨款，遽認被告有詐欺犯行，
五、此外，復查無其他積極證據足認被告有何詐欺犯行，揆諸前開說明，應依法諭知
    無罪之判決。
六、被告經合法傳喚，無正當理由故不到庭，惟本院認係無罪之案件，爰不待其陳述
    逕行判決。
據上論斷，應依刑事訴訟法第三百零一條第一項、第三百零六條，判決如主文。
本案經檢察官黃玉婷到庭執行職務
中      華      民      國    九十二    年      一      月     十七     日
                                      臺灣臺北地方法院刑事第八庭
                                          法  官  胡宏文
右正本證明與原本無異。
如不服本判決，應於判決送達後十日內向本院提出上訴狀(應抄附繕本)。告訴人
或被害人如對於本判決不服者，應具備理由請求檢察官上訴，其上訴期間之計算
係以檢察官收受判決正本之日期為準。
                                          書記官    劉穗筠
中      華      民      國    九十二    年      一      月     二十     日


司法院資訊處製作；財團法人民間司法改革基金會備份。
